臺灣高等法院臺南分院刑事判決　　　　　　　　九十一年度上訴字第五六一號　Ｃ
　　　上　訴　人　臺灣臺南地方法院檢察署檢察官
　　　被　　　告　卯　○　○
　　　右二人共同
　　　選任辯護人　施　登　煌
　　　被　　　告　丑　○　○
　　　選任辯護人　藍　庭　光
　　　被　　　告　乙　○　○
　　　被　　　告　子　　　○
　　　被　　　告　癸　○　○
右上訴人因被告貪污治罪條例等案件，不服臺灣雲林地方法院九十年度訴字第一九八
號中華民國九十一年三月二十八日第一審判決（起訴案號：臺灣雲林地方法院檢察署
九十年度偵字第五三四、五三五、五三六、一三０八號)，提起上訴，本院判決如左
：
      主      文
上訴駁回。
      理      由
壹、公訴意旨略以：卯○○係於民國（下同）八十三年三月一日至八十九年五月十五
    日期間擔任北港鎮鎮長，丙○○自八十五年至八十八年三月間擔任該鎮公所清潔
    隊長，現任該公所秘書，丑○○為該公所主計主任，均負責該公所有關垃圾場用
    地徵收、洽租、租金及補償費之核發等業務，為依據法令從事公務之人員。乙○○、甲○○、子○、壬○○○（係己○○之妻）、庚○○、辛○○、寅○○（係
    已歿之許聰性之長子）、戊○○、癸○○等九人，分別於七十二年間政府辦理土
    地重劃時或更早時，乘政府相關官員未注意之際，竊占國有財產局坐落於北港鎮
    ○○段二八二至二九○等九筆地號土地（竊占部分追訴權時效已完成）。緣於八
    十六年三月起，北港鎮公所為辦理設置垃圾掩埋場用地取得，時任清潔隊長丙○○覓得上開府番段土地，乃告知鎮長卯○○，欲以上開土地當作垃圾場用地，卯
    ○○、丙○○二人，明知上述九筆土地係於七十二年八月二十二日土地重劃後登
    記為國有財產局所有；依據國有財產法等相關規定，該公所欲以前述九筆土地作
    為垃圾場用地，應向國有財產局申請變更為「特定目的事業用地」並無償撥用，
    且明知乙○○等均係竊占上開土地者，依法應予以告發，由國有財產局取回上開
    土地後，再依上述方式向國有財產局申請無償撥用，卯○○、丙○○竟不循上開
    方式，向國有財產局申請無償撥用，且共同基於圖利之概括犯意，於八十六年三
    月間起，分別與乙○○等竊占人商議，決定由該鎮公所以每分地新台幣（下同）
    三十萬元至三十三萬三千元不等之租金支付乙○○等人，承租上開土地作為垃圾
    場用地，雙方意思一致後，乃由丙○○製作租金草案並檢附土地登記簿之產權證
    明文件，簽呈經主計室主任丑○○核章，丑○○於審核丙○○上開土地租約簽文
    時，違反審計法相關規定，予以審核通過，再呈送鎮長卯○○批示核可後，即以
    鎮長卯○○為北港鎮公所法定代理人名義，於八十六年三月六日起，先後由丙○○分別與佔用國有地北港鎮○○段（下同地段）之子○（占用二八四地號、重劃
    前為八四八五、號）、己○○（占用二八五地號、重劃前為北港后溝子段一五、
    號）、庚○○（占用二八六地號）、戊○○（占用二八九地號重劃前為北港后溝
    子段三、二三、二五二、號）、癸○○（占用二九○地號）、許聰性（占用二八
    八地號、重劃前為北港后溝子段二四之二號）、辛○○（占用二八七地號、重劃
    前為北港后溝子段三號）、乙○○（占用二八二地號、重劃前為北港后溝子段一
    四號）、甲○○（占用二八三地號）等九人簽訂「使用土地契約書」，丙○○分
    別依面積核算租金總額，各支付子○等人土地租金（或補償金）二十五萬四千九
    百七十八元至四十五萬零二百十六元不等之款項，並由丑○○以該鎮公所編列「
    環境保護支出建築及設備」之預算項目，自八十六年三月六日至八十八年十月十
    三日期間，分別開立公庫支票支付子○等佔用人本件土地租金，子○等人取得上
    開資金後，未經主管機關許可，即提供渠等所竊占之本件土地供北港鎮公所當垃
    圾用地，讓北港鎮公所回填、堆置廢棄物，卯○○、丙○○取得本件土地後，隨
    即辦理興建擋土牆工程發包，在上開土地設置垃圾掩埋場，回填、堆置廢棄物，
    於倒滿垃圾整地後再歸還上開原占用人，計圖利該等土地占用人乙○○等人達三
    百五十四萬一千六百五十二元，因而認被告卯○○、丙○○、丑○○涉犯有貪污
    治罪條例第六條第一項第四款之圖利罪嫌，被告乙○○、甲○○、子○、梁洪花
    金、庚○○、辛○○、寅○○、戊○○、癸○○涉犯廢棄物清理法第二十二條第
    二項第三款之罪嫌。
貳、按犯罪事實應依證據認定之，無證據不得推定其犯罪事實。又不能證明被告犯罪
    者，應諭知無罪之判決。刑事訴訟法第一百五十四條、第三百零一條第一項分別
    定有明文。又事實之認定，應憑證據，如未能發現相當證據，或證據不足以證明
    ，自不能以推測或擬制之方法，為裁判基礎；又認定不利於被告之事實，須依積
    極證據，茍積極證據不足為不利被告事實之認定時，即應為有利於被告之認定，
    更不必有何有利之證據；且認定犯罪事實所憑之證據，雖不以直接證據為限，間
    接證據亦包括在內，然而無論是直接或間接證據，其為訴訟上之證明，須於通常
    一般之人均不致有所懷疑，而得確信其為真實之程序者，始得據之有罪之認定，
    倘其證明尚未達到此一程度，而有合理性懷疑之存在時，即無從為有罪之認定，
    最高法院四十年上字第八十六號、三十年上字第八一六號及七十六年台上字第四
    九八六號判例意旨參照。
、本件公訴人認被告卯○○、丙○○、丑○○涉犯圖利罪嫌，被告乙○○、甲○○
    、子○、梁洪花金、庚○○、辛○○、寅○○、戊○○、癸○○涉犯違反廢棄物
    清理法罪嫌，無非以被告卯○○、丙○○、乙○○、甲○○、子○、壬○○○、
    庚○○、辛○○、寅○○、戊○○、癸○○等人之自白，證人沈淑慧、江昇謙之
    證詞、財政部國有財產局中區辦事處九十年一月十八日之函文、北港鎮公所租用
    北港鎮○○段二八二至二九○地號土地使用契約書及租金金額一覽表、北港鎮公
    所租用北港鎮○○段二八二至二九○地號土地發放租金開立公庫支票影本及明細
    總表、雲林縣九十年一月五日八九府地用字第九○○七一○○四○六號函影本、
    北港鎮公所在北港鎮○○段二八二至二八四興建垃圾掩埋擋土牆工程發包、開工
    、完工、驗收等相關簽呈資料影本為其論據。惟訊據被告卯○○固不否認擔任北
    港鎮長期間曾代表北港鎮公所與上開土地之占有戶簽訂土地使用契約書，支付租
    金以取得本件土地供傾倒、堆置廢棄物使用之事實；惟堅決否認有圖利上開土地
    占有戶之行為，並辯稱：「因為當時垃圾場使用已到飽和點，我們如果向台糖租
    地使用需要環境評估，一直在縣政府作業沒有結果，所以為先解決垃圾問題，就
    向佔有戶租用土地。我是聽業務單位說臨時垃圾場不需要環境評估。所以請清潔
    隊的吳隊長德輝來尋找土地，丙○○就找到這些土地提供人到鎮公所來洽談，洽
    談結果就簽訂這個合約。我們是依法核發補償費，因為占有戶有提出田賦證明，
    而且都在當地耕作多年，所以我們認定他們是合法的耕作戶。在鎮公所財力負擔
    許可情形下，鎮公所原編列垃圾處理預算，來解決垃圾場的問題。同一時間鎮公
    所也有向台糖租用場地應急，因為手續繁雜，一直沒辦法解決」等語。被告丙○○對於擔任北港鎮公所清潔隊長期間尋找上開土地之占有戶與北港鎮公所簽訂土
    地使用契約書，以取得上開土地供傾倒、堆置廢棄物使用之事實亦自白不諱；惟
    堅決否認有圖利該等占有戶之行為，且辯稱：「因為當時的情況，雲林縣全縣對
    垃圾場的處理都發生問題，縣政府開會時有說，授權給鄉鎮公所來處理。一般垃
    圾場的設置，必須要經過很多手續，需要數年才有可能設置完成。當時垃圾緊急
    ，已經沒辦法在等下去。因為那是應急場，沒有超過五甲地，所以不需要環境評
    估。占有戶已經使用很久了，而且還有承租，我以為提出來的已經合法的使用，
    所以就沒有去問國有財產局」等語。被告丑○○為北港鎮公所主計室主任，對於
    八十六年間至八十八年間，曾對北港鎮公所預與上開土地占有戶簽訂使用土地契
    約書之簽呈及簽約後核銷預算、校章之事實未予否認；惟堅決否認有圖利上開土
    地占有戶之行為，並辯稱：「丙○○在租用簽呈上面沒有特別註明這些土地是國
    有財產局的土地，所以我並不知情。我的職權只有看預算有無編列，有的話我就
    核銷，至於業務內容，不是我的職責所在，所以不能越權審核」等語。被告子○
    、壬○○○、庚○○、戊○○、癸○○、辛○○、乙○○、甲○○等人對於八十
    六、八十七、八十八年間，將渠等所占有之上開土地與北港鎮公所簽訂使用土地
    契約書，提供予北港鎮公所傾倒、堆置廢棄物之事實亦坦白承認；惟渠等堅決否
    認有竊占（竊占罪追訴權時效已完成）及違反廢棄物清理法之行為，均辯稱：上
    開土地其等占有使用多年，有的自其先祖即在使用，七十二年重劃後雖劃歸國有
    ，其等仍繼續占有使用，並曾繳納田賦、使用費或水利費用，其等並非無權占有
    。另被告乙○○辯稱：「是他們來請求讓他使用倒垃圾。土地很久以前就由我們
    在使用，我們有所有權狀，但是以前被火燒了」等語。甲○○辯稱：「很久以前
    就是我們在耕作使用。有向政府承租。政府沒寫單出來，我就沒有在去繳納了。
    因為是地方政府要使用，如果不同意，擔心會被強制執行，而且是為民眾使用的
    ，並不是為了個人」等語。子○辯稱：「是他們來請求讓他使用倒垃圾，我應他
    們的要求讓他們使用。土地是我祖先遺留下來，很早就是我們在使用。因為是地
    方政府要使用，如果不同意，擔心會被強制執行，而且是為民眾使用的，並不是
    為了個人。又廢棄物清理法第二十二條第二項第三款乃是八十八年七月十四日修
    正公佈，而被告與北港鎮所訂立使用土地契約書，同意北港鎮傾倒垃圾掩埋，乃
    是八十六年三月之事，有使用土地契約書一份可憑」等語。壬○○○辯稱：「是
    他們來請求讓他使用倒垃圾，我應他們的要求讓他們使用。讓他們使用倒垃圾不
    是壞事。土地是我祖先遺留下來，很早就是我們在使用。因為是地方政府要使用
    ，如果不同意，擔心會被強制執行，而且是為民眾使用的，並不是為了個人」等
    語。庚○○辯稱：「地方政府要使用的土地，我們不好拒絕。但是我有要求他們
    使用之後，依據契約書第九條約定要由鎮公所來負責。土地是我祖先遺留下來，
    很早就是我們在使用。因為是地方政府要使用，如果不同意，擔心會被強制執行
    ，而且是為民眾使用的，並不是為了個人」等語。辛○○辯稱：「當時垃圾滿天
    飛，我為了公共衛生，才提供土地讓鎮公所使用倒垃圾。國有財產局沒有再來承
    租公文，所以不知道續租，只知道耕作。土地是我祖先遺留下來，很早就是我們
    在使用。因為是地方政府要使用，如果不同意，擔心會被強制執行，而且是為民
    眾使用的，並不是為了個人」等語。戊○○辯稱：「我的土地九厘變更為國有的
    ，我不知道。土地時常有他人倒垃圾，我還要負責清理，當時垃圾滿天飛，我為
    了公共衛生，才提供土地讓鎮公所使用倒垃圾。因為是地方政府要使用，如果不
    同意，擔心會被強制執行，而且是為民眾使用的，並不是為了個人」等語。癸○○辯稱：「公所說沒地方倒垃圾，才提供土地讓鎮公所使用倒垃圾。從我祖母時
    候就在耕作，我不知道是誰的土地。因為是地方政府要使用，如果不同意，擔心
    會被強制執行，而且是為民眾使用的，並不是為了個人」等語。
肆、被告卯○○、丙○○、丑○○部分：
一、經查，雲林縣北港鎮公所於八十五年十月間原垃圾掩埋場呈現飽和，乃向案外人
    郭澤淵、黃進益、黃進田等人租用其等所有坐落雲林縣元鄉○○段一一四三、一
    一四四、一一四五、一一四六號土地作為垃圾掩埋場使用，然於八十六年初設立
    時即遭民眾圍場抗爭，而於八十六年三月間封場無法使用，此有被告丙○○於八
    十六年五月十二日擬具之內部簽呈影本在卷可稽（見原審卷(一)第九十五頁）。而
    證人即水林鄉公所清潔隊長許志欽於原審審理時亦到庭證述：北港鎮公所確曾於
    八十六年三月間向水林鄉公所借倒垃圾一星期（見原審卷(二)第二二二頁），堪信
    被告卯○○、丙○○供述當時北港鎮垃圾無處可倒，垃圾危機一觸即發等情屬實
    。而被告卯○○、丙○○為避免北港鎮每日約五十噸之垃圾量堆積街頭，滋生蚊
    蠅，引起流行疫情，除先向水林鄉所商借垃圾場傾倒一星期垃圾外，並極力尋找
    作為垃圾掩埋場之適當地點，嗣尋得被告乙○○（丁○○之妻）、甲○○（王海
    清之妻）、子○、壬○○○、庚○○、辛○○、許聰性（已死亡，被告寅○○之
    父）、戊○○、癸○○等人分別實際占有使用之雲林縣北港鎮○○段二八二至二
    九０號土地地點適當，於是先後於八十六年三月間與被告己○○、庚○○、子○
    訂立使用土地契約書，使用上開二八五、二八六、二八四號土地傾倒垃圾掩埋，
    分別給付土地使用補償費四十二萬九千元、四十二萬九千元、四十萬五千元（見
    調查局卷(一)第二十七至二十九頁）；於八十六年十一月間與許聰性（被告寅○○
    之父）、被告戊○○、癸○○訂立使用土地契約書（見調查局卷(一)第三十九至四
    十一頁），使用上開二八八、二八九、二九０號土地傾倒垃圾掩埋，分別給付土
    地使用補償費三十九萬六千二百七十元、三十一萬零五十六元、四十三萬五千八
    百九十七元；於八十七年五月與被告辛○○訂立土地契約書，使用上開二八七號
    土地傾倒垃圾掩埋，給付土地使用補償費二十五萬四千九百七十八元（見調查局
    卷(一)第三十八頁）；於八十八年一月與被告甲○○、乙○○訂立土地使用契約書
    ，使用上開二八三、二八二號土地傾倒垃圾掩埋，分別給付土地使用補償費四十
    三萬一二百三十五元、四十五萬二百十六元（見調查局卷(一)第十一、二頁）等情
    ，固為被告卯○○、丙○○、丑○○、乙○○、甲○○、子○、壬○○○、庚○○、辛○○、寅○○、戊○○、癸○○供述在卷，並有土地使用契約書影本及雲
    林縣北鎮公庫支票影本（見臺灣雲林地方法院檢察署偵字第一三○八號卷第八至
    四十二頁）在卷可稽。惟按現代國家對人民負有生存照顧之義務，國家應適時採
    取適當之措施，改善社會成員之生存環境及生活條件，被告卯○○、丙○○、丑
    ○○因北港鎮原垃圾場飽和，而新租之垃圾場又因抗爭封場，眼見全鎮垃圾將無
    處傾倒，垃圾危機一觸即發，已如前述，其等為維持北港鎮民生存環境及生活機
    能，解決垃圾問題，避免疫情發生，而採取適當之行政措施，而向實際占有使用
    河川公有地之被告乙○○、甲○○、子○、壬○○○、庚○○、辛○○、許聰性
    （寅○○之父）、戊○○、癸○○等人，暫時借用其等使用之上開河川公有地傾
    倒垃圾（倒滿垃圾覆土後歸還原占有人使用），並為補償被告乙○○等人於北港
    鎮公所傾倒垃圾掩埋期間，無法使用上開土地之損失，而依上開土地使用契約書
    之約定給付被告乙○○、甲○○、子○、壬○○○、庚○○、辛○○、許聰性（
    寅○○之父）、戊○○、癸○○等人上開補償金，其給付之補償金與土地使用為
    一對價關係，難謂被告卯○○、丙○○、丑○○有不法圖利之主觀犯意。
二、次查，於本院審理時被告乙○○（徐昆之妻）供稱：府番段二八二號土地伊嫁過
    去時，伊夫家就在耕種，被告甲○○（王海清之妻）供稱：府番段二八三號土地
    伊先生祖先即在耕種，被告子○供稱：府番段二八四號土地係祖先所留下，被告
    壬○○○供稱：府番段二八五號土地伊嫁過去時，伊夫家就在耕種，被告庚○○
    供稱：府番段二八六號土地係祖先所留下，被告辛○○供稱：府番段二八七號土
    地係祖先所留下，被告戊○○供稱：府番段二八九號土地係祖先所留下，被告癸○○供稱：府番段二九○號土地係祖先所留下等語（見本院九十一年七月十一日
    審判筆錄），核與被告乙○○、甲○○、子○、壬○○○、庚○○、辛○○、寅
    ○○（許聰性之子）、戊○○、癸○○等人所提出之田賦代金繳通知書影本、台
    灣省雲林農田水利會徵收單、台灣省雲林縣政府河川公地繳納使用費單影本、台
    灣省雲林縣農田水利會九十年一月九日雲水管字第０００一二六號函、北港鎮農
    戶種稻及轉作、休耕申請書影本、稻田轉作休耕補貼現金清冊影本、雲林縣政府
    核准王漢章（王海清之子，見同署九十年度他字第四五號卷第三十一頁卷附之戶
    籍謄本）使用上開二八三號土地七十四年五月二十三日七四付建水字第０五三０
    ００號函、王漢章、辛○○、戊○○河川公地種植使用許可書影本、雲林縣新生
    農地重劃區土地所有權人原有土地與新分配土地對照清冊影本、河川公地使用費
    繳納清冊影本等（以上均見原審卷(一)第一○○至一一三頁、第一二一至一三七頁
    、第一四六至一六○頁、第一八八至二一八頁），在卷佐證，堪信被告乙○○（
    丁○○之妻）、甲○○（王海清之妻）、子○、壬○○○、庚○○、辛○○、許
    聰性（寅○○之父）、戊○○、癸○○等人，自民國六、七十年間甚至更早其先
    祖時代即分別在上開二八二號至二九０地號耕作使用，並曾依法向政府承租或申
請使用上開土地，並繳納田賦、農田水利費、河川公地使用費等稅費，且曾於耕
    作轉作時，得到政府休耕轉作補貼金，是被告等人長期占有上開土地並於其上耕
    作，長達數十年，且定期繳納田賦、農田水利費、河川公地使用費等稅費，自認
    有占有上開土地之合法權源，而要求北港鎮公所必須給付相當之補償金額，以彌
    補鎮公所於傾倒垃圾期間無法耕作所受之損失，尚難謂有何圖得不法利益之意圖
    。而北港鎮公所基於保障被告乙○○、許聰性等九人之既得權益，及為迅速取得
    上開土地解決全鎮垃圾問題，又當時之情形如不支付補償金，顯難即刻取得上開
    土地供作臨時垃圾場使用等因素考量下，衡量垃圾危機所帶來社會整體利益可能
    遭受之損害，與給付補償金迅速取得上開土地，解決面臨之垃圾問題，被告卯○○、丙○○、丑○○等人所為行政上給付占有戶補償費之行為，應無圖利他人之
    意圖，其行為自非圖利他人之行為。
三、被告卯○○、丙○○、丑○○向被告乙○○等九人借用上開土地使用，共給付補
    償費三百五十四萬一千六百五十二元，每分地三十三萬元上下，使用期間從八十
    六年三月間至八十九年七月間共計使用三年四月之久，換算結果每月使用費是八
    萬八千五百四十一元。原審向雲林縣水林鄉、口湖鄉、大埤鄉函調各該鄉鎮八十
    六年一月一日起至八十八年十二月三十一日止租用公有地或私有地設置垃圾場之
    租金價格以供比對參考，水林鄉公所以每公頃三百四十萬元之代價與陳坤墿、鄭
    新法訂立土地使用契約書，有該鄉九十年十月十六日九０雲水鄉民字第八九三五
    號函所附之契約書可稽，口湖鄉係各以每０．一公頃三十萬元、每公頃三百萬元
    、每平方公尺三百四十元、每公頃三百四十萬元承租八筆土地供垃圾場使用，有
    該鄉九十年十月二十二日（九十）口鄉民字第九七六六號函及附表可按；大埤鄉
    ○○○○段八一四、八一０、八０七號三筆土地每月租金二十五萬元、大埤段一
    三七一至一三八０號十筆土地每月租金二十八萬元租用土地供垃圾場使用，有該
    鄉九十年十一月十五日九０埤鄉民字第九四六五號函及簡表可參（見原審卷(一)第
    二三○至第二三八頁），比較被告卯○○、丙○○、丑○○以每分地三十三萬元
    上下之補償費使用上開被告乙○○等九人占有之土地，使用之補償費在價格上與
    上開三個鄉鎮約略相同，並無偏高之情形。此外，北港鎮公所於八十九年十二月
    份曾委外拖運廢棄物至高雄縣政府環境保護局岡山垃圾焚化廠焚燒，其運輸費每
    噸單價三百八十二元，運輸費共需一百一十六萬五千一百元，另需給付焚化廠之
    廢棄物焚化處理費六十六萬五千八百四十元（見原審卷(一)第一七五至第一七六頁
    ），一月即需花費一百八十三萬九百四十元處理廢棄物，而本件使用土地之代價
    每月僅八萬八千五百四十一元，相差亦屬天壤之別，雖仍有環保及土地紛爭問題
    尚待解決，但就地方財政負擔而言，尚符經濟之原則。
四、再查，北港鎮公所於八十七年間向台灣糖業股份有限公司承租坐落雲林縣北港鎮
    ○○○段七六七地號土地設置垃圾衛生掩埋場，其間各機關公文往返、會勘等手
    續，歷經三年直到九十年七、八月間始完成啟用，足見正式之垃圾衛生掩埋場於
    當時確緩不濟急，無法因應實際需求，因此被告卯○○、丙○○、丑○○於正式
    之垃圾衛生掩埋場取得之前，為避免北港鎮每日約五十噸之垃圾量堆積街頭，滋
    生蚊蠅，引起流行疫情，積極尋找垃圾掩埋處所，並斷然與被告乙○○等九人簽
    訂土地使用契約書，給付適當之補償費，解決面臨之垃圾危機，其等勇敢作出有
    利北港鎮民整體利益之決定，主觀上亦非圖謀被告乙○○等九人不法之利益。
五、復查，被告卯○○、丙○○、丑○○使用上開國有財產局所有之土地，未依國有
    財產法之規定，向國有財產局申請撥用、借用，固然違反行政程序，然前已述及
    當時北港鎮公所垃圾問題已生，申請撥用曠日廢時，無法解決燃眉之急，是尚難
    以被告卯○○、丙○○、丑○○未依國有財產法申請撥用、借用上開土地，而直
    接與被告乙○○等九人簽訂使用土地契約書，給予補償金，遽論被告卯○○、丙○○、丑○○必有圖利被告乙○○等九人之犯行。況上開土地經被告乙○○等九
    人辛勤填土整地開墾，並曾逐年繳納田賦、河川公地使用費、水利費等費用，多
    年耕作賴以維生，瞬時要求遷離讓與使用，必引起抗爭，且渠等長期占有亦可期
    待或請求登記為有合法之權利，卻為全鎮環境衛生、健康，暫時犧牲渠等之長期
    占有使用之權利，對此長期既存生活秩序利益加以破害，被告卯○○、丙○○、
    丑○○等人準用徵收補償之原理，給予長期占有使用上開土地之占有戶補償金，
    本為正當之途，難認有何意圖不法利益可言。
六、末查，被告丑○○雖為北港鎮公所主計主任，並負責核銷本件補償費，然本件土
    地使用補償費用之支付，具迫切性、相當性及必要性，已難認其有何圖私人不法
    利益之情形，已如上述。況依卷附之機關主（會）計單位會同監辦採購辦法之規
    定，被告丑○○之權責僅在形式上及程序上審核補償費之支出是否符合會計項目
    ，即簽呈上用款項目是否註明用途？該用途與預算項目用途及計劃進度是否相合
    ？其金額是否在預算範圍？至於本案被告乙○○等九人是否為有權占有人？能否
    給付補償費？垃圾掩埋場需用之土地是否必須所有權人始得提供？占有人使用之
    土地是否得作為垃圾場使用等事項？均事關本件土地使用契約提供土地之占有人
    資格等實質事項，其應屬業務主辦單位即被告卯○○、丙○○負責審查判斷，亦
    非被告丑○○所能置喙，從而被告丑○○既僅能為會計科目之形式審查，且本件
    補償費之核銷亦符合相當性，自難遽認被告丑○○有圖利之不法意圖。
七、綜上所述，被告卯○○、丙○○、丑○○所辯於本案未曾有圖不法利益之行為各
    節，堪以採信。而公訴人就其等圖利犯行所舉之證據，尚不足證明被告卯○○、
    丙○○、丑○○有圖利被告乙○○、甲○○、子○、壬○○○、庚○○、辛○○
    、許聰性、戊○○、癸○○等人之犯行。此外，且復查無其他積極證據，足資證
    明被告卯○○、丙○○、丑○○有何圖利犯行，自應為無罪之諭知。
伍、被告壬○○○、庚○○、子○、辛○○、戊○○、癸○○、寅○○、乙○○、甲○○部分：
一、被告己○○、庚○○、子○、辛○○、戊○○、癸○○分別占有使用上開第二八
    六、二八二、二八七、二八九、二九○號土地，且分別提供其等占有之土地予北
    港鎮公所傾倒、堆置廢棄物等情，業據被告庚○○、子○、辛○○、戊○○、癸○○等人供稱屬實（見調卷(二)第一二至第一四頁、偵卷字第五三六號第五八頁、
    調卷(一)第一一八至第一二一頁、偵卷字第五三六號第三七至第三九頁、第六○頁
    、偵卷字第五三六號第二七至第三○頁、第六○頁背面至第六一頁正面、調卷(一)
    第六二至第六三頁、原審卷(一)第八○至第九○頁）。另被告壬○○○是己○○之
    妻，對於提供其占有之上開第二八五號土地與北港鎮公所簽訂之使用土地契約書
    ，係委託其大伯即被告庚○○辦理，被告己○○之印章亦係其交予被告庚○○辦
    理，亦據被告壬○○○自白屬實（見偵卷字第二二至第二四頁、第六一背面至第
    六二頁正面、原審卷(一)第八二至第八三頁）。核與被告卯○○、丙○○、丑○○
    供述相符（參見偵卷字第五三四號第五至第七頁、第一三至第一七頁、偵卷字第
    五三五、五三六號第四頁、偵卷字第五三五、五三六號第五頁、調卷(一)第五三至
    第五六頁正面、第四至第七頁），並有使用土地契約書、雲林縣北港鎮公庫支票
    及雲林縣北港鎮公所支票付之登記簿上之印文影本附卷可證（見調卷(一)第八至第
    四九頁、偵卷字第一三○八號第八至第四二頁）。堪認被告壬○○○、庚○○、
    子○、辛○○、戊○○、癸○○確實有簽約提供各自占有使用之土地予北港鎮公
    所傾倒、堆置廢棄物之事實。
二、惟按廢棄物清理法係於八十八年七月十四日修正公布，而於同年七月十六日生效
    ，至修正公布之前，廢棄物清理法並未有刑罰之規定，違反者，僅得由主管機關
    科以行政罰。經查，被告辛○○、戊○○、癸○○與北港鎮公所簽訂之使用土地
    契約書所載使用期間是自八十七年一月一日或五月一日起至八十八年六月三十日
    止。顯然被告辛○○、戊○○、癸○○三人提供上開土地予北港鎮公所傾倒、堆
    置廢棄物之時間，係發生於八十八年七月十六日廢棄清理法第二十二條修正公布
    之前，則依刑法第一條規定：行為之處罰，以行為時之法律有明文規定者為限。
    被告辛○○、戊○○、癸○○提供其占有使用之上開第二八七、二八九、二九０
    號土地，予與北港鎮公所傾倒、堆置廢棄物之行為，自非八十八年七月十四日修
    正公布後之廢棄清理法第二十二條第二項第三款規範之對象，其等行為自屬不罰
    。被告壬○○○、庚○○、子○以占有使用之上開二八五、二八六、二八四號土
    地與北港鎮公所簽訂之使用土地契約書，雖未載明使用期間至何時止，然參照雲
    林縣北港鎮八十五、八十六年、八十七、八十八年總預算歲出計畫說明提要與各
    項費用明細表、北港鎮公所支出傳票、北港鎮公所租用府番段二八二至二九○號
    土地補償費及公庫支出明細表、北港鎮公所開予之公庫支票、補償費收據、雲林
    縣北港鎮公所票付出登記簿，及原審令被告丙○○所提出的北港鎮○○段臨時垃
    圾掩埋場使用情形清冊（二八五、二八六、二八四號均於八十七年二月填滿、二
    八七、二八八、二八九、二九０號於八十八年六月填滿、二八三、二八二號於八
    十九年七月填滿）綜合研判（見偵卷字第五三五號第一五至第二一頁、調卷(八)第
    四九至第五五頁、偵卷字第一三○八號第五至第七頁、調卷(一)第八至第四九頁、
    偵卷字第一三○八號第八至第四二頁），被告壬○○○、庚○○、子○係最先與
    北港鎮公所簽定之使用土地契約書，提供其等占有使用之上開第二八五、二八六
    、二八四號土地，提供予北港鎮公所傾倒、堆置廢棄物之使用期間，係早於上開
    被告辛○○、戊○○、癸○○占有使用之第二八七、二八九、二九○號土地予北
    港鎮公所傾倒、堆置廢棄物使用之前。據上說明，被告壬○○○、庚○○、子○
    提供各自占有使用之第二八五、二八六、二八四號土地予與北港鎮公所傾倒、堆
    置廢棄物之行為，亦非八十八年七月十四日修正公布後之廢棄清理法第二十二條
    第二項第三款規範之對象至明，其等行為時之行為應屬不罰。此外，查無其他積
    極證據可證被告壬○○○、庚○○、子○、辛○○、戊○○、癸○○等人有何違
    反廢棄物清理法之犯行，自應為其等無罪之諭知。
三、被告寅○○為案外人許聰性之子，本件上開二八八號土地係案外人許聰性與北港
    鎮公簽訂土地使用契約書，提供予北港鎮公所傾倒、堆置廢棄物，並取得上開金
    額之補償金，被告寅○○並未參與處理等情，業據被告寅○○、卯○○、丙○○
    、丑○○等人供稱無誤（見偵卷字第五三四號第五至第七頁、第一三至第一七頁
    、偵卷字第五三五、五三六號第四頁、偵卷字第五三五、五三六號第五頁、調卷
    (一)第五三至第五六頁正面、調卷(一)第四至第七頁），且有北港鎮○○段第二八八
    號土地之使用土地契約書、雲林縣北港鎮公庫支票及雲林縣北港鎮公所支票付之
    登記簿上之印文影本附卷可證（見調卷(八)第二七頁、偵卷字第一三○八號第二九
    至第三二頁、調卷(一)第四六至第四八頁）。堪信本件提供之上開二八八號土地予
    北港鎮公所傾倒、堆置廢棄物之行為人係案外人許聰性無誤。卷內並無證據足以
    證明被告寅○○曾經參與提供土地供北港鎮公所傾倒廢棄物而違反廢棄物清理法
    之行為，顯然不能證明被告寅○○犯罪。退萬步言，縱使被告寅○○係本件未經
    主管機關許可，提供之北港鎮○○段第二八八號土地予北港鎮公所傾倒、堆置垃
    圾、廢棄物之行為人，據上述（一）之理由，本件北港鎮○○段第二八八號土地
    提供予北港鎮公所傾倒、堆置垃圾、廢棄物之使用期間，係自八十七年一月一日
    起至八十八年六月三十日止，亦非八十八年七月十四日修正公布後之廢棄清理法
    第二十二條第二項第三款所得規範之對象，其行為亦屬不罰。綜上所述，本院自
    應為被告寅○○無罪之諭知。
四、又被告乙○○、甲○○於八十八年一月間提供上開第二八二、二八三號土地，與
    北港鎮公簽訂使用土地契約書（見調卷(八)第八頁、第十頁），內容記載使用期限
    自八十八年七月一日起至倒滿為止，參酌被告乙○○、甲○○及同案被告卯○○
    、丙○○、丑○○之供述，與卷附雲林縣北港鎮公庫支票及雲林縣北港鎮公所支
    票付出登記簿、八十八年總預算歲出計畫說明提要與各項費用明細表、北港鎮公
    所支出傳票、北港鎮公所租用府番段二八二至二九○號土地補償費及公庫支出明
    細表、北港鎮公所開予之公庫支票、補償費收據、雲林縣北港鎮公所票付出登記
    簿及原審令被告丙○○所提出的北港鎮○○段臨時垃圾掩埋場使用情形清冊所示
    支票支出時間、領取支票登記時間與使用時間綜合研判（以上見調卷(一)第九、十
    、十四至十七、十九至二十一、二十四至二十六、三十至三十二、三十四至三十
    七、、四十三至四十九頁、六十六、七十頁、偵卷字第五三五號第十五至二十一
    頁、調卷(八)第四十九至五十五頁、偵卷字第一三○八號第五至四十二頁、原審卷
    (一)第二三○頁），可知於八十八年七月十六日廢棄物清理法第二十二條第二項第
    三款修正公布生效後，被告乙○○、甲○○仍繼續提供土地，讓北港鎮公所傾倒
    、堆置廢棄物使用至八十九年七月間。依上揭說明，被告乙○○、甲○○自為八
    十八年七月十四日修正公布後之廢棄物清理法第二十二條第二項第三款規範之對
    象。然依廢棄物清理法第五條規定：鄉（鎮、市）公所為廢棄物清除、處理之執
    行機關。而執行機關應設專責單位，辦理一般廢棄物之回收、清除、處理及稽查
    工作。並應負責規劃一般廢棄物回收、清除、處理用地，並協同相關機關優先配
    合取得用地。本件被告乙○○、甲○○等人等人，提供其等各自占有使用之上開
    土地，予廢棄物清除、處理之執行機關即北港鎮公所傾倒、堆置廢棄物，其等均
    認為北港鎮公所係有權且合法處理廢棄物之機關，因而始提供其等占有使用之土
    地供北港鎮公所傾倒掩埋廢棄物，其等於提供上開土地時主觀上顯無違反廢棄物
    清理法之不法意識。訊據被告乙○○、甲○○等上開土地占有戶等人，皆不約而
    同供稱：「我們為了公共衛生，才提供土地讓鎮公所使用倒垃圾，因為是地方政
    府要使用，如果不同意，擔心會被強制執行，而且為民眾使用的，並不是為了個
    人」等語。其等認為北港鎮公所為合法處理垃圾廢棄物之機關，而暫時提供上開
    土地供北港鎮公所傾倒垃圾等廢棄物，其初心均出自幫忙北港鎮公所及所有北港
    鎮民解決垃圾及廢棄物問題，並無違法性之認識。換言之，北港鎮公所為廢棄物
    清理之執行機關業如前述，其有協同相關機關優先配合取得用地之權責，被告乙○○、甲○○等土地占有戶與北港鎮公所簽訂之上開使用土地契約書，供北港鎮
    公所傾倒垃圾的主觀意思，如上所述即是認為北港鎮公所為垃圾廢棄物之主管機
    關，或認為北港鎮公所已事先取得主管機關雲林縣政府之許可。據此認識，被告
    乙○○、甲○○於八十八年一月間與北港鎮公所簽訂使用土地契約書提供土地供
    傾倒垃圾，並自八十八年七月十六日廢棄物清理法第二十二條第二項第三款修正
    公布生效後，仍然繼續提供上開土地供北港鎮公所傾倒、堆置廢棄物使用，然其
    等提供上開土地供北港鎮公所傾倒垃圾廢棄物，難認其等有何不法意識之存在，
    是被告乙○○、甲○○既缺乏違法性之認識及責任要素，應不構成犯罪，此外復
    查無其他證據足以證明被告乙○○、甲○○有何違反廢棄物清理法犯行，自應諭
    知被告乙○○、甲○○無罪之判決。
陸、綜上各情，參互觀之，足認被告等前開所辯，尚非不可採信，此外復查無其他積
    極證據，足證被告等人有何公訴意旨所指之犯行，即屬不能證明被告犯罪。原審
    為此依刑事訴訟法第三百零一條第一項規定，諭知被告等人無罪，經核並無不合
    。公訴人上訴意旨，猶執陳詞，指摘原判決不當，為無理由，應予駁回。
柒、被告寅○○經合法傳喚無正當理由不到庭，爰不待其陳述逕行判決
據上論斷，應依刑事訴訟法第三百六十八條、第三百七十一條，判決如主文。
本案經檢察官蘇南桓到庭執行職務。
中    華    民    國      九十一      年      七      月      二十五    日
                                  臺灣高等法院臺南分院刑事第二庭
                                      審判長法官  游    明    仁
                                            法官  陳    清    溪
                                            法官  蘇    重    信
右正本證明與原本無異。
檢察官如不服本判決，應於判決送達後十日內向本院提出上訴書。
                                      法院書記官  李    珍    鳳
中    華    民    國      九十一      年      七      月      二十六    日
